ACORDAO-COMPLETO-2404248

ACÓRDÃO 4487/2020 ATA 12/2020 - SEGUNDA CÂMARA

VISTO, relatado e discutido recurso de reconsideração apresentado contra o Acórdão 1639/2019-TCU-Segunda Câmara.
ACORDAM os ministros do Tribunal de Contas da União, reunidos em sessão da 2ª Câmara, ante as razões expostas pela relatora, e com fundamento nos arts. 32 e 33 da Lei 8.443/1992, em:
9.1. conhecer do recurso de reconsideração e negar-lhe provimento;
9.2. dar ciência desta deliberação ao recorrente, ao procurador-chefe da Procuradoria da República no Estado da Paraíba e aos demais destinatários do acórdão original.

Recurso de reconsideração contra deliberação que julgou irregulares contas especiais, com imputação de débito e aplicação de multa, em virtude de irregularidades na execução de convênio destinado à construção de escola infantil.

Segunda Câmara

Fundo Nacional de Desenvolvimento da Educação - FNDE e Município de Maturéia/PB.

3. Recorrente: Daniel Dantas Wanderley (CPF XXX.131.444-XX).

13.1. Ministros presentes: Augusto Nardes (na Presidência), Aroldo Cedraz, Raimundo Carreiro e Ana Arraes (Relatora).
13.2. Ministro-Substituto presente: André Luís de Carvalho.

ANA ARRAES

ministro Aroldo Cedraz.

Adoto como relatório a instrução elaborada na Secretaria de Recursos - Serur, que obteve a concordância de diretor daquela unidade técnica, atuando por delegação de competência, e do representante do Ministério Público junto ao TCU - MPTCU (peças 99/101) :
"INTRODUÇÃO
1.	Trata-se de recurso de reconsideração (peça 79) interposto pelo ex-Prefeito Daniel Dantas Wanderley, gestões 2009-2012 e 2013-2016, ante o Acórdão 1639/2019-TCU-Segunda Câmara (peça 64) , da relatoria do Ministro Aroldo Cedraz, exarado nos seguintes termos. Em negrito os itens atingidos pelo efeito suspensivo do recurso:
VISTOS, relatados e discutidos estes autos de Tomada de Contas Especial instaurada pelo Fundo Nacional de Desenvolvimento da Educação (FNDE) , em desfavor do Sr. Daniel Dantas Wanderley, prefeito municipal de Matureia-PB à época da execução do Convênio 710217/2008, registrado  no Sistema Integrado de Administração Financeira do Governo Federal (Siafi) sob o número 626233 e firmado com o objetivo de 'conceder apoio financeiro para o desenvolvimento de ações que visam proporcionar à sociedade a melhoria da infraestrutura da rede física escolar, com a Construção de Escola (s) , conforme estabelece o Programa Nacional de Reestruturação e Aparelhagem da Rede Escolar Pública de Educação Infantil - PROINFÂNCIA';
ACORDAM os Ministros do Tribunal de Contas da União, reunidos em sessão da 2ª Câmara, ante as razões expostas pelo Relator, em:
9.1. rejeitar as alegações de defesa apresentadas pelo Sr. Daniel Dantas Wanderley e, com fundamento nos arts. 1º, inciso I, 16, inciso III, alínea 'c', 19 e 23, inciso III, da Lei 8.443, de 16/7/1992, combinado com os arts. 1º, inciso I, 209, inciso III, 210 e 214, inciso III, do Regimento Interno do TCU, julgar irregulares as contas desse responsável, condenando-o ao pagamento da importância de R$ 60.301,94 (sessenta mil trezentos e um reais e noventa e quatro centavos) , atualizada monetariamente e acrescida dos juros de mora desde 11/4/2012 até a data do efetivo recolhimento e fixando-lhe o prazo de 15 (quinze) dias, a contar da notificação deste Acórdão, para que comprove, perante o Tribunal, o recolhimento da referida quantia aos cofres do FNDE, nos termos do art. 23, inciso III, alínea 'a', da Lei Orgânica deste Tribunal de Contas, combinado com o art. 214, inciso III, alínea 'a', de seu Regimento Interno;
9.2. com respaldo no art. 57 da Lei 8.443/1992, combinado com o art. 267 do Regimento Interno desta Corte, aplicar ao Sr. Daniel Dantas Wanderley multa no valor de R$ 12.000,00 (doze mil reais) , com a fixação do prazo de 15 (quinze) dias, a contar da notificação, para que comprove, perante o Tribunal (art. 214, inciso III, alínea 'a', do Regimento Interno-TCU) , o recolhimento da dívida aos cofres do Tesouro Nacional, atualizada monetariamente desde a data deste Acórdão até a do efetivo recolhimento, se for paga após o vencimento, na forma da legislação em vigor;
9.3. autorizar, desde logo, nos termos dos arts. 26 e 28, inciso II, da Lei 8.443/1992:
9.3.1. o pagamento das dívidas em até 36 (trinta e seis) parcelas mensais e consecutivas, se solicitado pelo responsável e se o processo não tiver sido remetido para cobrança judicial, fixando-se o vencimento da primeira em 15 (quinze) dias, a contar do recebimento da notificação, e o das demais a cada 30 (trinta) dias, devendo incidir sobre cada uma delas os encargos legais devidos, na forma prevista na legislação em vigor, sem prejuízo ao vencimento antecipado do saldo devedor em caso de não comprovação do recolhimento de qualquer parcela, conforme prevê o art. 217, § 2º, do Regimento Interno deste Tribunal;
9.3.2. a cobrança judicial das dívidas, caso não atendida a notificação;
9.4. dar ciência deste Acórdão:
9.4.1. ao responsável em epígrafe e ao FNDE;
9.4.2. ao Município de Matureia/PB e ao Tribunal de Contas do Estado da Paraíba, para que adotem as medidas que entenderem cabíveis em relação ao prejuízo de R$ 3.213,90 incidente sobre a contrapartida municipal do Convênio 710217/2008;
9.4.3. à Procuradoria da República no Estado da Paraíba, nos termos do art. 16, § 3º, da Lei 8.443/1992 e do art. 209, § 7º, do Regimento Interno-TCU, para adoção das medidas que entender cabíveis;
9.5. arquivar os presentes autos, com base no art. 169, inciso III, do Regimento Interno/TCU.
HISTÓRICO
2.	O Fundo Nacional de Desenvolvimento da Educação (FNDE) instaurou a presente tomada de contas especial contra Daniel Dantas Wanderley, ex-Prefeito Municipal de Matureia (PB) (gestões 2009-2012 e 2013-2016) , em razão da não comprovação da boa e regular aplicação de parte dos recursos repassados por força do convênio n° 710217/2008 (SIAFI 626233) , celebrado em 24/6/2008 entre o FNDE e o município (peça 2, p.172-192) .
3.	O ajuste, no valor de R$ 950.000,00, teve por objeto a construção de escola no âmbito do programa Proinfância. Previu-se contrapartida de R$ 10.594,08, mas o município aportou R$ 50.594,08 (peça 6, p. 296) , o que totalizou o montante de R$ 1.000.594,08.
4.	Exauridas as medidas administrativas pertinentes, o órgão concedente elaborou o relatório de tomada de contas especial n° 244/2014, de 10/10/2014 (peça 6, p. 334-350) , pelo qual concluiu que houve prejuízo ao erário sob a responsabilidade do ex-Prefeito Daniel Dantas Wanderley, para o que se baseou, em essência, no 'Parecer Técnico de Execução Física de Objeto Financiado', de 9/5/2013 (peça 4, p. 200-214) .
5.	Enviados os autos ao Tribunal, foram promovidas pela Secex/RS citações solidárias ao ex-Prefeito e à empresa contratada, R&V Construções Ltda. (peças 12, 13, 14, 16, 17, 18, 22) , sendo a empresa, por fim, notificada por edital (peças 58 e 59) , mas apenas o Sr. Daniel Dantas ofereceu alegações de defesa (peças 24-45) .
6.	A Unidade Técnica acolheu parcialmente as alegações de defesa do ex-Prefeito e excluiu a responsabilidade da empresa contratada, de modo que concluiu sua análise nos termos do trecho reproduzido a seguir (peça 61, p. 8) :
40. Considerando, pois, a comprovação da efetiva execução das ações planejadas e o atingimento dos objetivos, em se tratando de convênios, manifesta-se esta Unidade Técnica pelo acatamento parcial das alegações de defesa do responsável, Sr. Daniel Dantas Wanderley, Ex- Prefeito Municipal de Matureia/PB, em relação aos valores exigidos, com rejeição dos demais argumentos de defesa, considerando a constatação de serviços não executados ou executados em desconformidade com o Plano de Trabalho, configurando infração à norma regulamentar (Termo de Convênio, cláusula terceira, item II, alíneas 'o' e 'dd') . Nestes termos, propõe-se o julgamento pela irregularidade das contas, em relação ao Ex-Prefeito, com a aplicação da multa prevista no art.58, Inciso I, da Lei 8.443/92, com exclusão da responsabilidade da contratada R & V Construções Ltda. (...) .
7.	Ao analisar o feito, o Ministério Público junto ao TCU divergiu do entendimento alvitrado pela regional do Rio Grande do Sul, em face da não realização de todos os serviços contratados, pelo que assim se manifestou (peça 63, p. 2) :
11.	Embora incontroverso que a obra foi disponibilizada ao uso da coletividade e que o objetivo do convênio foi alcançado, discorda-se da conclusão de que tal circunstância seria suficiente para afastar o débito.
12.	Ainda que as falhas sejam de pequena monta e que não tenham comprometido substancialmente o uso do bem, não há justificativas para que os incumbidos do acompanhamento da obra não tenham exigido a realização de todos os serviços contratados, bem como a correção, às expensas da empresa contratada (art. 69 da Lei 8.666/1993) , dos serviços executados em desacordo com o previsto no projeto.
13.	Também não há elementos para se concluir que o acréscimo do valor da contrapartida, empregado nas medições finais, teria se prestado a corrigir as falhas apontadas, pois a última fiscalização realizada pelo FNDE, ocorrida em novembro de 2013 (peça 5, p. 22-29) , quando já concluída a execução do convênio, ratificou a maior parte das falhas e acrescentou outras, elevando o débito para R$ 80.402,75. Possivelmente por equívoco, a TCE foi instaurada com base na fiscalização anterior, realizada em julho de 2012, que estimara o débito em R$ 70.417,86.
8.	Diante disso, o parquet especializado sugeriu o julgamento das contas como irregulares, a condenação em débito e a aplicação da multa prevista no art. 57 da Lei 8.443/1992.
9.	O Tribunal, na ocasião em que apreciou a matéria, aquiesceu à proposta do Ministério Público e proferiu o Acórdão 1639/2019-TCU-Segunda Câmara, cuja redação foi transcrita no topo desta peça instrutiva.
10.	Irresignado com a referida deliberação desta Corte, o ex-Prefeito interpôs nesta oportunidade o presente recurso de reconsideração, por meio do qual tenciona a reforma integral do acórdão, a fim de que se afaste a condenação ou que se adote a proposta da unidade instrutiva, qual seja: apenas a aplicação de multa, com fundamento do art. 58, inciso I, da Lei Orgânica do TCU.
EXAME DE ADMISSIBILIDADE
11.	Reitera-se a análise preliminar de admissibilidade realizada pela Serur (peças 82-83) , ratificada pela Exma. Ministra-Relatora, Ana Arraes (peça 85) , para conhecer do recurso de reconsideração (peça 79) , com base nos artigos 32, inciso I, e 33 da Lei 8.443/92, c/c o art. 285 do RI/TCU, suspendendo-se os efeitos referentes aos itens 9.1 (exceto primeira parte) , 9.2, 9.3 e 9.3.2 do acórdão recorrido (peça 64) . 
EXAME DE MÉRITO
12.	Delimitação
12.1.	O objeto deste recurso é estabelecer se o fato de parte dos serviços não terem sido executados ou realizados em desacordo com o plano de trabalho constitui razão suficiente para a imputação de débito ao responsável.
13.	Responsabilização do ex-Prefeito Daniel Dantas Wanderley - gestão 2009 a 2016 (peça 79) 
13.1. 	Alega o ex-Prefeito que não faz sentido a condenação em débito, pois, consoante assevera, o próprio relator do acórdão impugnado reconheceu 'textualmente que o convênio foi executado, a obra foi construída e entregue à população local e que foram de pequena monta as falhas cometidas na execução do Convênio 710217/2008'. (Peça 79, p. 2 - destaques na origem) .
13.2.	Assere ainda que o objeto do convênio foi executado, a obra foi entregue e está funcionando regularmente.
13.3.	Pondera que pode ter havido apenas algumas irregularidades.
13.4.	Além disso, argumenta que até mesmo o Ministério Público junto ao TCU afirma que a responsabilidade do prefeito deve-se cingir ao nível gerencial, que as falhas detectadas seriam mais apropriadamente imputáveis ao fiscal de obras e que não seria razoável exigir que o prefeito refizesse o trabalho de funcionário incumbido do acompanhamento de obra e capacitado para tal tarefa.
13.5.	Por essas razões, pede que se dê provimento ao seu recurso, anulando a condenação, ou que, nos termos propostos pela unidade instrutiva, apenas se aplique a multa, que há de ser pelo valor mínimo.
Análise:
13.6.	Não se deve acolher a primeira alegação do recorrente, uma vez que a afirmação do relator do acórdão recorrido de que 'foram de pequena monta as falhas cometidas na execução do Convênio' não permite inferir que o débito não deveria ser imputado.
13.7.	Conclui-se isso com nitidez, ao se verificar o inteiro teor do parágrafo em que tal assertiva foi feita, como se reproduz a seguir (peça 65, p. 2) :
8. 	Com efeito, ainda que sejam de pequena monta as falhas cometidas na execução do Convênio 710217/2008 e o consequente comprometimento do uso do bem, não há justificativas para que os agentes incumbidos do acompanhamento da obra em tela tenham deixado de exigir a realização de todos os serviços pactuados, bem como a correção, às expensas da empresa contratada (art. 69 da Lei 8.666, de 21/6/1993) , dos serviços executados em desacordo com o previsto no projeto. (...) .
13.8.	Portanto, ainda que se tenha reconhecido que as irregularidades remontam pequenas quantias, isso não elimina o fato gerador do débito. Até por que a expressão 'pequena monta' se aplica bem, em termos lógicos e quantitativos, ao caso, já que o valor do débito de aproximadamente R$ 60.000,00 equivale a uma pequena proporção (6%) do valor total do convênio, que superou R$ 1.000.000,00.
13.9.	Há de se frisar, ainda, que os serviços relacionados como não executados (item 4.8 do 'Parecer Técnico de Execução Física de Objeto Financiado' - peça 4, p. 206-210) constituem, efetivamente, fatos geradores de débito, pois caso ficasse evidenciada a desnecessidade de sua execução, o valor a eles atribuídos deveria ser restituído aos cofres do FNDE.
13.10.	 Então, em decorrência disso, torna-se ainda mais inaceitável a alegação de que o débito não deveria existir por conta de a obra ter sido entregue à população.
13.11.	 Acerca da argumentação de que o próprio MP/TCU entendeu que a responsabilidade do prefeito deveria se restringir ao nível gerencial, verifica-se que não cabe reparo ao contra-argumento também registrado sobre a questão pelo Ministério Público no mesmo Parecer. 
13.12.	 Nesse sentido, para mais clareza, reproduz-se adiante o excerto do Parecer, no qual foram feitas as considerações, deste caso concreto, indicativas da responsabilização do ex-Prefeito (peça 63, p. 2-3) :
15. 	Não obstante, no caso em tela, o FNDE comunicou ao então prefeito as irregularidades ainda no início do seu segundo mandato (peça 4, p. 258) , tendo o referido gestor respondido em setembro de 2013 que as falhas já haviam sido corrigidas (peça 4, p. 262) . Tal resposta não se sustenta diante da segunda fiscalização, realizada em novembro de 2013, que manteve a maior parte das falhas anteriormente identificadas e acrescentou outras. 
16. 	Assim, considerando que o ex-prefeito foi informado das irregularidades e não comprovou a adoção de providências para proporcionar a correção, resta caracterizada sua responsabilidade pelo dano apurado. 
17. 	Na defesa apresentada no presente processo, o referido gestor apenas reafirmou que a obra fora realizada a contento, juntando planilhas de medição e demais documentos de despesa, o que não descaracteriza as falhas apontadas pelo FNDE. Impõe-se, portanto, a rejeição de suas alegações de defesa, o julgamento pela irregularidade das contas e a condenação ao ressarcimento do débito. 
13.13.	 Impõe-se também acrescentar que há jurisprudência neste Tribunal no sentido de que o prefeito é responsável pela boa e regular aplicação dos recursos públicos federais repassados ao município, sendo deles o administrador e, nessa condição, incumbe-se da prestação de contas ao órgão repassador. Essa interpretação decorre do art. 70, parágrafo único, da Constituição Federal, do art. 93 do Decreto-Lei 200/1967 e do art. 39 do Decreto 93.872/1986. Nessa direção, dentre outros, os Acórdão 4642/2016-TCU-Primeira Câmara (Relator Walton Alencar) ; 129/2015-1ª Câmara (Relator Bruno Dantas) e 3.228/2017-2ª Câmara (Relator André de Carvalho) .
13.14.	 Dessa maneira, os argumentos aduzidos pelo recorrente revelam-se incapazes de infirmar o acórdão em discussão.
CONCLUSÃO
14.	Das análises anteriores, concluiu-se que a evidência de que o convênio foi cumprido não dispensa a necessidade de que todos os serviços constantes do seu plano de trabalho sejam realizados e, inclusive, de acordo com o que foi neste estabelecido. A não execução de todos os serviços contratados enseja a imputação de débito pelo valor previsto para sua efetivação.
15.	Portanto, o desfecho dessa análise é no sentido de que se negue provimento ao recurso de reconsideração.
PROPOSTA DE ENCAMINHAMENTO
16.	Diante do exposto, submete-se à consideração superior esta análise do recurso de reconsideração interposto por Daniel Dantas Wanderley contra o Acórdão 1639/2019-TCU-Segunda Câmara, para propor, com base nos artigos 32, inciso I, e 33, da Lei 8.443/92, c/c o artigo 285 do RI/TCU:
	a) conhecer do recurso e, no mérito, negar-lhe provimento;
	b) dar ciência ao responsável, ao interessado e à Procuradoria da República no estado da Paraíba." (destaques da instrução, exceto quanto ao subitem 13.1) 
	É o relatório.

Geórgia Jales Maia Medeiros (OAB/PB 11.235) e outro representando o recorrente.

Procurador Rodrigo Medeiros de Lima.

RECURSO DE RECONSIDERAÇÃO EM TOMADA DE CONTAS ESPECIAL JULGADA IRREGULAR, COM CONDENAÇÃO EM DÉBITO E APLICAÇÃO DE MULTA, EM VIRTUDE DE OCORRÊNCIAS VERIFICADAS NA EXECUÇÃO DE CONVÊNIO DESTINADO À CONSTRUÇÃO DE ESCOLA INFANTIL. CONHECIMENTO DO RECURSO, POR PREENCHIMENTO DOS REQUISITOS DE ADMISSIBILIDADE. INSUFICIÊNCIA DAS ALEGAÇÕES RECURSAIS PARA DESCARACTERIZAR AS IRREGULARIDADES E A CULPABILIDADE DO RECORRENTE. NEGATIVA DE PROVIMENTO.

TOMADA DE CONTAS ESPECIAL (TCE)

Secretaria de Recursos - Serur.

Atendidos os requisitos de admissibilidade, cabe ratificar o conhecimento do recurso de reconsideração apresentado pelo ex-prefeito do Município de Maturéia/PB Daniel Dantas Wanderley contra o Acórdão 1639/2019-TCU-Segunda Câmara, da relatoria do ministro Aroldo Cedraz.
2.	Por meio da deliberação recorrida, este Tribunal, em essência, julgou irregulares as contas especiais do ex-prefeito, com condenação em débito e aplicação de multa, em virtude da não execução de alguns serviços ou da sua execução em desacordo com o plano de trabalho do Convênio 710217/2008 (Siafi 626233) , firmado com Fundo Nacional de Desenvolvimento da Educação - FNDE, para construção de uma escola, no âmbito do Programa Nacional de Reestruturação e Aparelhagem da Rede Escolar Pública de Educação Infantil - Proinfância, no valor de R$ 950.000,00, a cargo do concedente, mais a contrapartida de R$ 10.594,08.
3.	No recurso, o ex-prefeito buscou afastar sua condenação, ao defender, em suma, que a obra teria sido entregue e estaria em funcionamento e que as falhas detectadas corresponderiam a pequenos problemas, de responsabilidade do fiscal da obra, corrigidos tempestivamente. 
4.	Alternativamente ao pedido de afastamento integral da condenação, o ex-prefeito solicitou a manutenção apenas da multa, pelo valor mínimo, nos termos propostos pela então Secretaria de Controle Externo no Estado do Rio Grande do Sul - Secex/RS.
5.	Nesta etapa, os pareceres da Secretaria de Recursos - Serur e do MPTCU foram pela negativa de provimento ao apelo.
6.	A Serur demonstrou que, em que pese o relator original tenha reconhecido que as falhas foram de pequena monta, isso não foi suficiente para eliminar o débito.
7.	Ressalte-se, ademais, que o relator do acórdão recorrido deixou claro em seu voto que divergiu da proposta da unidade técnica de elisão do débito e adotou os fundamentos do parecer do MPTCU acerca da "evidente" responsabilidade do ex-prefeito Daniel Dantas Wanderley e da exata quantificação do débito a ele imputado.
8.	O relator ainda destacou a falta de elementos de prova de que o "acréscimo do valor da contrapartida, empregado nas medições finais, teria se prestado a corrigir as falhas apontadas pelo FNDE, pois a última fiscalização realizada pelo dito concedente, ocorrida em novembro de 2013 (peça 5, p. 22-29) , quando já concluída a execução do convênio, não só ratificou a maior parte das falhas, como acrescentou outras".
9.	A propósito, note-se que a quantificação do débito favoreceu o responsável, uma vez que, na última fiscalização, se apontou dano um pouco maior do que o levado a efeito nesta TCE. E, a partir da análise do Parquet sobre o mérito do processo  (peça 63) , os serviços faltantes identificados na fiscalização realizada em julho de 2012, que deixaram de ser apontados no relatório da fiscalização feita em novembro de 2013, foram abatidos do valor final do débito, o qual restou calculado com a devida proporcionalização dos recursos federais e municipais ajustados, tomando-se, para efeito da incidência dos encargos legais, a data mais benéfica para o ex-prefeito.
10.	Para elisão do débito, seria necessário que o ex-gestor apresentasse documentação com evidências da execução dos serviços faltantes ou da correção das desconformidades às custas da empresa contratada. Porém, isso não foi feito na fase interna do processo, na defesa formulada perante o TCU e tampouco nesta fase recursal.
11.	Quanto à responsabilização de Daniel Wanderley, o MPTCU, no citado parecer à peça 63, efetivamente, afirmou que, em tese, não seria razoável exigir que prefeito municipal refizesse o trabalho do servidor incumbido e capacitado para o acompanhamento da obra, a fim de identificar falhas da espécie, mas concluiu, com o posterior aval deste Tribunal, que, no caso em tela, a responsabilidade do ex-prefeito não pode ser descaracterizada. Isso justamente porque não houve sustentação para a afirmação do responsável de que as falhas foram corrigidas durante seu mandato.
12.	Especificamente em relação ao fiscal da obra, apesar de o MPTCU ter cogitado a sua responsabilização pelo dano apurado, ponderou que a citação não deveria ser feita pelo baixo valor envolvido e por razões de economia processual e racionalidade administrativa. 
13.	Esse procedimento, certamente, não prejudicou a responsabilização do ex-prefeito, tendo em vista que a solidariedade passiva, conforme ressaltado naquele parecer, se constitui em benefício em favor do credor, que pode exigir de um ou de alguns dos devedores o pagamento da integralidade da dívida.  
14.	Nesse sentido, e considerando, em especial, que o presente recurso não veio acompanhado de qualquer documento adicional de prova, acolhem-se os fundamentos da instrução à peça 99 e conclui-se pela negativa de provimento ao apelo.
	Ante o exposto, voto por que este Colegiado aprove a minuta de acórdão que submeto à sua deliberação.
TCU, Sala das Sessões Ministro Luciano Brandão Alves de Souza, em 30 de abril de 2020.
ANA ARRAES 
Relatora